臺灣高等法院臺南分院刑事裁定
110年度毒抗字第272號
抗  告  人
即  被  告  甲○○




上列抗告人即被告因違反毒品危害防制條例案件，不服臺灣嘉義
地方法院110年度毒聲字第113號，中華民國110年3月8日裁定（
聲請案號：臺灣嘉義地方檢察署109年度毒偵字第792號），提起
抗告，本院裁定如下：
    主  文
抗告駁回。
    理  由
一、原裁定意旨略以：抗告人即被告甲○○前因施用第一級、第二
    級毒品案件，經臺灣嘉義地方法院以109年度毒聲字第180號
    裁定送勒戒處所觀察、勒戒確定，於民國110年1月21日起執
    行觀察、勒戒，經執行單位法務部○○○○○○○○附設勒戒處所於
    110年2月8日對被告進行評估，就被告前科紀錄與行為表現
    部分，有毒品犯罪相關司法紀錄9筆、其他犯罪相關紀錄5筆
    、入所時尿液毒品檢驗有一種毒品反應、持續於所內抽菸；
    就臨床評估方面，有多重毒品濫用（海洛因、安非他命）、
    有合法物質濫用（菸），使用年數1個月至1年，臨床綜合評
    估（含病識感、動機、態度、就醫意願等）為輕度；就社會
    穩定度方面，入所後家人無訪視等，計算出靜態因子得分合
    計132分，動態因子得分合計10分，合計142分，綜合評估判
    斷後認為有繼續施用毒品傾向乙節，有上開裁定、臺灣高等
    法院被告前案紀錄表、法務部○○○○○○○○110年2月23日高戒所
    衛字第11010000910號函及所附有（無）繼續施用毒品傾向
    評估名冊、有無繼續施用毒品傾向證明書、有無繼續施用毒
    品傾向評估標準紀錄表在卷可稽。從而，抗告人犯毒品危害
    防制條例第10條第1項、第2項之罪，經觀察、勒戒後，足認
    有繼續施用毒品之傾向，爰依毒品危害防制條例第20條第2
    項之規定，依檢察官之聲請裁定令抗告人入戒治處所強制戒
    治，其期間為6個月以上，至無繼續強制戒治之必要為止，
    但最長不得逾1年等語。
二、抗告意旨略以：本件原裁定無非係以法務部○○○○○○○○110年2
    月23日高戒所衛字第11010000910號函附之有無繼續施用毒
    品傾向證明書，據以裁定令抗告人入戒治處所強制戒治。然
    抗告人入勒戒所後，已戒除成癮性之香菸，家人亦持續關心
    會客，生活一切按照所方規定並無違規，亦無戒斷症狀，且
    該證明書係以抗告人之前科紀錄為評估之來源，抗告人難以
    接受，而該證明書之公平性亦令人質疑。又家中僅抗告人1
    個兒子，父母親分別已高齡78、75歲，且抗告人入勒戒所前
    一直在家種田工作，請法院予抗告人機會可以照顧父母親，
    為此不服原裁定提起抗告云云。
三、按「犯第10條之罪者，檢察官應聲請法院裁定，或少年法院
    （地方法院少年法庭）應先裁定，令被告或少年入勒戒處所
    觀察、勒戒，其期間不得逾2月」、「觀察、勒戒後，檢察
    官或少年法院（地方法院少年法庭）依據勒戒處所之陳報，
    認受觀察、勒戒人無繼續施用毒品傾向者，應即釋放，並為
    不起訴之處分或不付審理之裁定；認受觀察、勒戒人有繼續
    施用毒品傾向者，檢察官應聲請法院裁定或由少年法院（地
    方法院少年法庭）裁定令入戒治處所強制戒治，其期間為6
    個月以上，至無繼續強制戒治之必要為止。但最長不得逾1
    年」，毒品危害防制條例第20條第1項、第2項分別定有明文
    。　　
四、經查：
㈠、按有無繼續施用毒品傾向之評估標準，並非完全以受勒戒人
    勒戒後之結果為準，勒戒前之各種情況，仍應作為評估之依
    據。依勒戒處所評分說明手冊規定，係以「前科紀錄與行為
    表現」、「臨床評估」、「社會穩定度」，三項合併計算分
    數，每一大項皆有靜態因子與動態因子。而關於有無繼續施
    用毒品傾向之評估標準，法務部業於110年3月26日以法矯字
    第11006001760號函修正頒布「有無繼續施用毒品傾向評估
    標準紀錄表」、「有無繼續施用毒品傾向評估標準評分說明
    手冊」，上開評分說明手冊載明判定之原則：「受觀察勒戒
    人入所後，經過2週時間的觀察、勒戒，由處所及醫療人員
    依據其各項紀錄、資料及觀察勒戒期間之行為表現，加以評
    分。在勒戒人入所4至6週後，可再做一次評估以做必要之評
    分修正。每一大項皆有靜態因子與動態因子。先以靜態因子
    分數評分，靜態因子分數總分在60分（含）以上為『有繼續
    施用毒品傾向』；60分以下，與動態因子分數相加，如果總
    分在60分（含）以上，為『有繼續施用毒品傾向』」，又評估
    標準紀錄表及說明手冊中「前科紀錄與行為表現」之第1題
    及第3題之計分方式修正如下(餘無修正)：㈠第1項「毒品犯
    罪相關司法紀錄」：計分方式修正為每筆(次)5分，總分上
    限為10分；㈡第3項「其他犯罪相關紀錄」：計分方式修正為
    每筆(次)2分，總分上限為10分。是被告有無「繼續施用毒
    品傾向」，係依具體個案之臨床實務及相關事證等情綜合判
    定，有其相當之專業依據及標準，且涉及專門醫學，又衡酌
    強制戒治之目的，係為協助施用毒品者戒斷毒品之心癮及身
    癮所為之一種保安處分類型，而該評估標準係將與判斷有無
    繼續施用傾向之相關因素加以列舉及量化，適用於每一位受
    觀察、勒戒處分之人，具一致性、普遍性、客觀性，以利執
    法者判定受勒戒人有無繼續施用毒品傾向，倘其評估由形式
    上觀察，無擅斷或濫權等明顯不當情事，法院應予尊重。
㈡、抗告人前因施用第一級、第二級毒品案件，經臺灣嘉義地方
    法院以109年度毒聲字第180號裁定送勒戒處所觀察、勒戒確
    定，於110年1月21日起執行觀察、勒戒，經執行單位法務部
    ○○○○○○○○附設勒戒處所於110年2月8日對被告進行評估，就
    被告前科紀錄與行為表現部分，有毒品犯罪相關司法紀錄9
    筆、其他犯罪相關紀錄5筆、入所時尿液毒品檢驗有一種毒
    品反應、持續於所內抽菸；就臨床評估方面，有多重毒品濫
    用（海洛因、安非他命）、有合法物質濫用（菸），使用年
    數1個月至1年，臨床綜合評估（含病識感、動機、態度、就
    醫意願等）為輕度；就社會穩定度方面，入所後家人無訪視
    等，計算出靜態因子得分合計132分，動態因子得分合計10
    分，合計142分，綜合評估判斷後認為有繼續施用毒品傾向
    乙節，有上開裁定、臺灣高等法院被告前案紀錄表、法務部
    ○○○○○○○○110年2月23日高戒所衛字第11010000910號函及所
    附有（無）繼續施用毒品傾向評估名冊、有無繼續施用毒品
    傾向證明書、有無繼續施用毒品傾向評估標準紀錄表在卷可
    稽。
㈢、惟因應法務部上開110年3月26日修正評估標準，該勒戒處所
    重新評分為：⑴「前科紀錄與行為表現」部分合計為27分（
    毒品犯罪相關司法紀錄「9筆」，上限10分、其他犯罪相關
    紀錄「5筆」計10分、入所時尿液毒品檢驗為「一種毒品反
    應」計5分，上開3項靜態因子合計為25分；所內行為表現「
    持續於所內抽菸」計2分之動態因子）；⑵「臨床評估」部分
    合計為30分（「有」多重毒品濫用，為海洛因、安非他命計
    10分、「有」合法物質濫用，種類菸計2分、使用方式為「
    有注射使用」計10分、使用年數為「1個月至1年」計5分，
    上開靜態因子合計為27分；臨床綜合評估（含病識感、動機
    、態度、就醫意願）評定為「輕度」計3分之動態因子）；⑶
    「社會穩定度」部分合計為5分（入所後家人是否訪視為「
    無」計5分之動態因子）。以上⑴至⑶部分之總分合計為62分
    （靜態因子共計52分，動態因子共計10分），經重新評定仍
    為「有繼續施用毒品傾向」等情，亦有法務部○○○○○○○○110
    年4月15日高戒所衛字第11010002570號函及所附有無繼續施
    用毒品傾向證明書、有無繼續施用毒品傾向評估標準紀錄表
    在卷可參。是新修正之「有無繼續施用毒品傾向評估標準」
    既係法務部邀集專家學者暨相關機關研商後修正完竣，以因
    應本次毒品危害防制條例之修法意旨，且為一般受觀察勒戒
    處分人均一體適用，並無恣意、濫權情事，本院就此專業判
    斷自應尊重。而且依照評分說明手冊載明判定之原則，上述
    評估係該所相關專業知識經驗人士，於抗告人受觀察、勒戒
    期間，依其本職學識評估抗告人之「前科紀錄與行為表現」
    、「臨床評估」、「社會穩定度」等因子所為之綜合判斷，
    經科學驗證所得之結論，足徵上開證明書及評估標準紀錄表
    ，係綜合個案之臨床實務及具體事證為評分，以判定抗告人
    有繼續施用毒品傾向，自形式上觀察，並無擅斷或濫權等明
    顯不當之情事，自得資為判斷抗告人有無繼續施用毒品傾向
    之證明。是自上開重新評定之評分結果觀之，其上述各項分
    數之彙算並無錯漏，且超過法務部所訂頒應評估為有繼續施
    用毒品傾向之分數標準，又非僅以抗告人之前科紀錄為評估
    之標準，足認抗告人確有繼續施用毒品之傾向，已達應施以
    強制戒治之標準，自有依法再施以強制戒治以降低其再次施
    用毒品之危險性之必要。
㈣、抗告人雖認以其之前科紀錄作為評估之來源，抗告人難以接
    受云云。惟查：毒品危害防制條例就初犯或3年後再犯施用
    第一、二級毒品罪者，所採機構內處遇之治療方式，為觀察
    、勒戒及強制戒治，亦即先將行為人送勒戒處所，施以短期
    生理治療及心理復健等處遇，以觀察其能否戒除毒癮，若認
    仍無法戒除，而有繼續施用毒品之傾向者，再令入戒治處所
    施以強制戒治，性質上為針對行為人將來危險所為預防、矯
    治措施之保安處分，以達教化與治療之目的。毒品戒除不易
    ，尤其長期慣用毒品者所生「心癮」，甚難完全根除，須長
    期且持續之治療。而行為人之前科紀錄，客觀呈現是否長期
    慣用毒品之相關事實，自屬評估其有無施以強制戒治之重大
    考量因素，又於司法實務或醫學臨床上，具有毒品前科紀錄
    者，或因長期有機會接觸毒品，或因欲藉由毒品作用暫時隔
    絕現實環境，其反覆性、繼續性地再犯施用毒品犯行之機率
    ，確實較沒有毒品前科者高，故法務部將前科紀錄列為評估
    有無繼續施用毒品傾向之評分標準之一，有其專業性之考量
    ，法院應予尊重。本件抗告人前有毒品犯罪相關之司法紀錄
    多達9筆，其他犯罪相關紀錄亦達5筆，另物質使用1個月至1
    年等情，此觀前開重新評分之「有無繼續施用毒品傾向評估
    標準紀錄表」即明，則勒戒處所於綜合評估後，認抗告人有
    繼續施用毒品之傾向，從形式上觀察，難認有何擅斷或濫權
    等明顯不當之情事。抗告意旨仍執前詞，指摘原裁定不當，
    並無可採。
五、綜上所述，原審雖未及適用法務部於110年3月26日修正頒布
    「有無繼續施用毒品傾向評估標準紀錄表」、「有無繼續施
    用毒品傾向評估標準評分說明手冊」重新評定抗告人是否有
    繼續施用毒品傾向，惟經法務部○○○○○○○○重新評定之結果，
    仍認抗告人有繼續施用毒品傾向，是其結果並無二致。從而
    ，原審以檢察官聲請意旨並無不合，依毒品危害防制條例第
    20條第2項之規定，裁定抗告人令入戒治處所施以強制戒治
    ，其期間為6個月以上，至無繼續強制戒治之必要為止，但
    最長不得逾1年，經核結論並無不同。抗告意旨徒以前詞指
    摘原裁定不當，請求撤銷原裁定，為無理由，應予駁回。
據上論斷，應依刑事訴訟法第412條，裁定如主文。
中　　華　　民　　國　　110 　年　　4 　　月　　19　　日
                  刑事第四庭    審判長法  官　郭玫利
                                      法  官　曾子珍
                                      法　官　陳金虎
以上正本證明與原本無異。
不得再抗告。
                                      書記官　蘇文儀
中　　華　　民　　國　　110 　年　　4 　　月　　19　　日